【裁判字號】    98,上易,2604
【裁判日期】    981230
【裁判案由】    毒品危害防制條例
【裁判全文】
臺灣高等法院刑事判決                98年度上易字第2604號
上  訴  人
即  被  告  甲○○
上列上訴人因違反毒品危害防制條例案件，不服臺灣臺北地方法
院98年度易更（一）字第 5號，中華民國98年9月7日第一審判決
（起訴案號：臺灣臺北地方法院檢察署97年度毒偵字第2759號）
，提起上訴，本院判決如下：
    主  文
上訴駁回。
    事  實
一、甲○○前因施用毒品案件，經臺灣板橋地方法院以91年度毒
    聲字第2149號裁定送強制戒治，於民國92年7月9日戒治期滿
    ，翌日釋放出所，臺灣板橋地方法院檢察署檢察官並以92年
    度戒毒偵字第278號為不起訴處分。嗣又於97年2月15日因施
    用第一級毒品海洛因、第二級毒品安非他命，經臺灣臺北地
    方法院檢察署檢察官於97年6月6日以97年度毒偵字第 771號
    、第1114號為緩起訴處分，其緩起訴期間為2年（自97年6月
    20日至99年 6月19日止，嗣該署檢察官因本案撤銷此緩起訴
    處分，並於98年4月3日以98年度撤緩偵字第76號提起公訴）
    ，竟又於期間未滿之97年 7月22日經臺灣臺北地方法院檢察
    署觀護人採尿前96小時內某日時，在臺灣地區內不詳地點，
    以不詳方式施用第二級毒品甲基安非他命。
二、案經臺灣臺北地方法院檢察署觀護人告發臺灣臺北地方法院
    檢察署檢察官偵查起訴。
    理  由
一、按被告以外之人於審判外之言詞或書面陳述，除法律有規定
    者外，不得作為證據；又被告以外之人於審判外之陳述，雖
    不符前 4條之規定，而經當事人於審判程序同意作為證據，
    法院審酌該言詞陳述或書面陳述作成時之情況，認為適當者
    ，亦得為證據。當事人、代理人或辯護人於法院調查證據時
    ，知有第159條第1項不得為證據之情形，而未於言詞辯論終
    結前聲明異議者，視為有前項之同意。刑事訴訟法第 159條
    第1項、第159條之5 分別定有明文。本件以下實體所認定之
    證據，如屬傳聞證據，因公訴人及被告於本院審判期日均表
    示無意見，且迄至言詞辯論終結前亦未再聲明異議，而本院
    審酌上開證據資料製作時之情況，尚無違法不當之瑕疵，且
    為證明本件犯罪事實所必要，亦應認為有證據能力，合先敘
    明。
二、訊據被告矢口否認有何檢察官所指犯行，辯稱：伊並沒有施
    用第二級毒品，伊不知道尿液為何會有藥物反應，伊是服用
    證人即伊配偶萬娟娟從大陸地區帶回來的治胃痛中藥粉（下
    稱本案藥粉），檢驗結果藥粉內含有安非他命成分。伊是施
    用毒品列管人口，須定期接受驗尿，怎可能在驗尿前還大膽
    施用毒品？雖然根據法務部調查局所鑑定本案藥粉內所含第
    二級毒品甲基安非他命純度，以及要服用多少本案藥粉才會
    在尿液中檢出施用第二級毒品反應之相關鑑定意見，配合證
    人萬娟娟所證述伊施用本案藥粉的方式來看，似乎光服用本
    案藥粉，伊尿液是不會檢出施用第二級毒品的陽性反應。然
    法務部調查局的鑑定意見也說明，是否檢出與個人體質有關
    ，且伊並非每次都在萬娟娟面前服用本案藥粉，很可能伊服
    用本案藥粉時，證人萬娟娟沒有看到。伊應是在接受採尿送
    驗前，連續多次服用本案藥粉，累積後，才會在尿液中產生
    施用第二級毒品的陽性反應云云。
三、經查：
  (一)經將被告於97年 7月22日為臺灣臺北地方法院檢察署觀護人
    採集之尿液（編號： 000000000號）送請臺灣檢驗科技股份
    有限公司以酵素免疫分析法（EIA） 初步檢驗，再以氣相層
    析質譜儀法（GC／MS）確認檢驗之結果，發現確呈安非他命
    、甲基安非他命陽性反應，有該署「施用毒品犯受保護管束
    人尿液檢體監管紀錄表」第三聯、第一聯、該公司97年8月5
    日濫用藥物尿液檢驗報告附卷可稽（見97年度毒偵字第2759
    號卷第2至4頁）。而前開尿液，復送憲兵司令部刑事鑑識中
    心以酵素免疫分析法（EMIT）、液相萃取（溶劑萃取）前處
    理法及氣相層析質譜分析法（GC／MS）檢驗，亦呈施用甲基
    安非他命反應，此有該中心97年12月1日憲直刑鑑字第09700
    01836 號鑑定書附卷可考（見前開偵查卷第17頁）。次查甲
    基安非他命經口服投與後約70％於24小時內自尿中排出，約
    90％於96小時內自尿中排出，惟由於目前國內尿液中甲基安
    非他命之檢驗僅為鑑定是否呈陽性反應，尚未定其含量，且
    甲基安非他命之成分檢出與其投與方式、投與量、個人體質
    、採尿時間與檢測儀器之精密度等諸多因素有關，因此僅憑
    尿液中呈安非他命陽性反應，並無法確實推算吸食時間距採
    集時間之長短，然最長可能不會超過 4日，此經行政院衛生
    署藥物食品檢驗局以81年2月8日（81）藥檢壹字第001156號
    函示明確。而被告坦承送驗尿液確為伊所排放，足以確認被
    告於受臺灣臺北地方法院檢察署觀護人採尿前96小時內之某
    日時，在臺灣地區不詳地區，曾施用含第二級毒品甲基安非
    他命成分之物品。
  (二)雖被告辯稱是不慎服用含有第二級毒品甲基安非他命成分之
    本案藥粉，並非吸毒云云。惟查，本案藥粉經送請法務部調
    查局鑑定，該局以98年7月20日調科壹字第09800392450號函
    覆稱：扣除罐子之淨重為6.62公克，純度0.498％ ，甲基安
    非他命純質淨重0.03公克（即30毫克）；依Jonathan M. Oy
    ler 等人於91年發表於Clinical Chemistry之研究報告，口
    服10毫克甲基安非他命後，平均 8.3小時，即可檢出甲基安
    非他命陽性反應（閾值為甲基安非他命濃度在500ng/ml以上
    ，且安非他命濃度在200ng/ml以上）。故依前揭文獻與量測
    結果，一般人一次服用本案藥粉2.01公克後，所採尿液即可
    能檢出甲基安非他命陽性反應等語（見原審98年度易更(一)字
    第 5號卷第43至44頁）。而本案藥粉包裝罐內所附杓子（下
    稱本案杓子），亦經送該局檢驗，檢驗結果為一平匙盛裝之
    藥粉重量為0.36公克，此有該局98年8月12日調科壹字第098
    00427810號函附卷可證（見原審98年度易更(一)字第5號卷第5
    0 頁）。而該局為刑事科學鑑定之專業機關，其鑑定結果與
    鑑定意見均信而有徵，堪信屬實。則以被告遭檢出之濃度值
    為安非他命650ng/ml 、甲基安非他命2033ng/ml，若被告果
    真係服用本案藥粉致尿液中檢出施用甲基安非他命之陽性反
    應，其至少要服用約22平匙（藥粉重量約7.92公克）之量【
    計算式：（2033÷500）×（2.01÷0.36）≒22。 22×0.36
    ＝7.92】。而據證人萬娟娟於原審審理中證稱：伊是2007年
    7 月回大陸的，該包中藥藥粉應該是那次帶回臺灣的，因為
    伊最近都沒有回去大陸。伊看過被告服用這中藥粉，被告有
    時候胃痛不舒服，被告才吃一點。伊沒有看到被告97年吃這
    個中藥粉，被告說他有吃，但伊沒有印象。伊親眼看到被告
    服用該中藥粉差不多有4、5次。伊的鄰居跟伊說如果胃不舒
    服，飯前吃扣案罐子中的小湯匙差不多平平一匙，不用連續
    服用，不舒服時才吃，伊看到被告服用時，都是依照伊所說
    的方式服用等語（見原審98年度易更(一)字第 5號卷第32至33
    頁）。可知被告並非經常服用本案藥粉，且被告服用本案藥
    粉之方式與用量，僅係一次服用本案杓子的一平匙量。縱使
    被告確曾服用本案藥粉，則以被告服用本案藥粉之方式、數
    量，當不至在尿液中產生如此高濃度之施用第二級毒品甲基
    安非他命陽性反應。被告於原審囑託法務部調查局鑑定並函
    覆後，方供稱：伊在本案驗尿之前1、2天，因為胃都在痛所
    以都有服用該藥粉，伊要去觀護人室之前吃了一湯匙，伊三
    餐飯前都有吃，伊連續 2天都有吃，每次都是吃一湯匙尖尖
    的等語（見原審98年度易更(一)字第 5號卷第55頁反面），於
    本院審理時始又供稱：伊在案發前三天都有服用該藥粉，一
    日三次，每次兩瓢等語（見本院98年12月22日審判程序筆錄
    第 4頁），被告所辯無非係事後圖卸刑責之詞，不足採信。
    雖法務部調查局之鑑定結果中，加註「惟甲基安非他命尿液
    可檢出之時限範圍，與施用劑量、施用頻率、施用方式、飲
    用水量多寡、檢驗方法靈敏度、採集尿液時間、個人體質及
    代謝情況等因素相關，故本案除參考前開文獻及研究結果等
    資料外，仍需衡酌個案狀況據以研判」之保留意見。然此僅
    係針對「檢出之時限範圍」所為之保留，而非對於施用量、
    最低檢出閾值之相關因素為保留。此一保留意見不能資為被
    告有利之認定，被告辯稱可能伊體質特殊，不能逕依被告每
    次施用本案藥粉未達2.01公克，即推斷被告非因服用本案藥
    粉而遭檢出施用第二級毒品甲基安非他命陽性反應云云，容
    有誤會。又毒品之危害，除傷害施用者之身體外，更改變施
    用者之心性。於實務上，初不論毒品施用者之再犯率甚高，
    且亦常見吸毒者為求得到、購買毒品解癮，不惜更犯下竊盜
    、搶奪、強盜，甚至販毒等重罪。雖被告身為施用毒品犯受
    保護管束人，必須按時報到接受採尿送驗，但被告亦非不會
    毒癮上身鋌而走險，並於東窗事發後冀圖以前揭不慎施用本
    案藥粉之辯詞脫罪。是被告辯稱伊是施用毒品列管人口，須
    定期接受驗尿，怎可能在驗尿前還大膽施用毒品云云，無邏
    輯上之必然排除關係。被告確有於97年 7月22日經臺灣臺北
    地方法院檢察署觀護人採尿前96小時內某日時，在臺灣地區
    內不詳地點，以不詳方式故意施用第二級毒品甲基安非他命
    ，其上揭事證明確，犯行堪以認定。
  (三)查被告甲○○有犯罪事實欄所載之施用毒品案件，經強制戒
    治，於戒治期滿釋放出所後，由臺灣板橋地方法院檢察署檢
    察官為不起訴處分，嗣於97年 2月15日即前開強制戒治完畢
    釋放出所五年內再犯毒品危害防制條例第10條之罪，經檢察
    官依職權撤銷緩起訴，提起公訴依法追訴，有本院被告前案
    紀錄表乙紙在卷可稽，是被告本件施用毒品之時間（97年 7
    月22日採尿送驗前96小時內某日時），雖在初犯執行完畢釋
    放（92年 7月10日）五年以後，形式上雖不合於「五年後再
    犯」之規定，然依最高法院95年度第 7次刑事庭會議決議意
    旨，被告因前已於「五年內再犯」，顯見伊再犯率甚高，原
    實施觀察、勒戒或強制戒治，未能遮斷毒癮，已無法收其實
    效，即應依毒品危害防制條例第10條處罰，是以本案被告被
    訴施用毒品之犯行即與毒品危害防制條例第20條第 3項所定
    「五年後再犯」之要件有別，自無再經觀察、勒戒及強制戒
    治之必要。查甲基安非他命係毒品危害防制條例第2條第2項
    第 2款所規定之第二級毒品。核被告甲○○所為，係犯毒品
    危害防制條例第10條第 2項之施用第二級毒品罪，至被告為
    施用第二級毒品甲基安非他命而持有該第二級毒品甲基安非
    他命，其持有毒品甲基安非他命之行為，應為施用毒品之當
    然結果，不另論罪。原審以被告上述犯行，事證明確，援引
    毒品危害防制條例第10條第 2項，刑法第11條前段、第41條
    第 1項前段之規定，並審酌被告犯罪動機、目的、不願坦然
    面對所為等一切情狀，量處有期徒刑 4月，並諭知如易科罰
    金以新臺幣1000元折算 1日之折算標準。另敘明至於本案藥
    粉，雖含第二級毒品甲基安非他命成分，但與本案無關（被
    告本案施用第二級毒品甲基安非他命犯行不含服用本案藥粉
    ），且檢察官亦無聲請單獨宣告沒收銷燬之，是不予宣告沒
    收銷燬，經核認事用法並無違誤，量刑亦稱妥適。被告上訴
    意旨仍執陳詞，否認犯罪云云，為無理由，應予駁回。
據上論斷，應依刑事訴訟法第368條，判決如主文。
本案經檢察官沈世箴到庭執行職務。
中    華    民    國    98    年    12    月    30    日
                  刑事第八庭審判長法  官  張傳栗
                                  法  官  劉嶽承
                                  法  官  蔡光治
以上正本證明與原本無異。
不得上訴。
                                  書記官  阮桂芳
中    華    民    國    98    年    12    月    30    日
附錄：本案論罪科刑法條全文
毒品危害防制條例第10條
施用第一級毒品者，處6月以上5年以下有期徒刑。
施用第二級毒品者，處3年以下有期徒刑。


司法院資訊處製作；財團法人民間司法改革基金會備份。
